【裁判字號】    97,交上訴,3060
【裁判日期】    980219
【裁判案由】    業務過失致死
【裁判全文】
臺灣高等法院臺中分院刑事判決      97年度交上訴字第3060號
上  訴  人
即  被  告  丁○○
上列上訴人因業務過失致死案件，不服臺灣苗栗地方法院97年度
交訴字第14號中華民國97年10月7日第一審判決（起訴案號：臺
灣苗栗地方法院檢察署97年度偵字第1960號），提起上訴，本院
判決如下：
    主  文
原判決撤銷。
丁○○犯業務過失致人於死罪，處有期徒刑拾月。
    犯罪事實
一、丁○○係「松源棧板木箱行」之負責人，從事廢棄物資源回
    收及木材、建材批發業，平日駕駛以該行號為登記車主之車
    牌號碼828-RD號自用大貨車載運回收或出售之物品，兼受客
    戶委託運送其他貨物，駕駛汽車為其附隨業務，且其原領有
    之駕駛執照業經主管機關註銷而無駕駛執照，仍於民國（下
    同）96年12月5日晚間，駕駛上開大貨車載運客戶託運之鐵
    球一批，沿苗栗縣苗140線道路由東（三義鄉）往西（苑裡
    鎮）行駛，而執行其駕駛業務，於同日19時25分許，丁○○
    駕駛上開大貨車行至苗栗縣苑裡鎮田心里4鄰「碳烤」小吃
    店前時，依道路交通安全規則第94條第3項規定，本應注意
    車前狀況，隨時採取必要之安全措施，又當時雖係夜間，但
    天候晴，該路段有照明，柏油路面乾燥、無缺陷，無障礙物
    ，視距良好，並無不能注意之情形，竟疏未注意前方欲穿越
    道路前往「碳烤」小吃店之行人己○○（原名楊庭佳）、張
    博清尚停留在快車道上，未及時將大貨車煞停，適己○○、
    張博清穿越道路時亦未注意左右來車，迨發現丁○○所駕大
    貨車駛近已不及閃避，大貨車車頭遂直接撞擊己○○之身體
    ，己○○遭撞後再推撞身旁之張博清，張博清隨即倒地，因
    此受有嚴重頭部外傷、顱骨骨折、腦內出血等傷害，陷入昏
    迷，經送醫急救仍於96年12月12日不治死亡。丁○○於肇事
    後，當場向據報前往處理之苗栗縣警察局通霄分局社苓派出
    所警員戊○○承認為肇事大貨車之駕駛人，而自首接受裁判
    。
二、案經張博清之父乙○○、母丙○○○訴由臺灣苗栗地方法院
    檢察署檢察官偵查起訴。
    理    由
一、證據能力之認定：
  (一)己○○於警詢時所為供述（96年度相字第561 號卷【下稱相
    字卷】第14至16頁），屬被告丁○○以外之人於審判外之言
    詞陳述，經被告爭執其證據能力（原審審理卷第18頁），且
    查無其他法律規定例外得為證據之情形，依刑事訴訟法第
    159 條第1項，不得作為證據。
  (二)己○○於偵查中所為供述（相字卷第32、34頁），雖屬被告
    以外之人於審判外之言詞陳述，惟係己○○以證人身分向檢
    察官所為，已經檢察官告知具結義務及偽證處罰，於朗讀結
    文後具結以擔保供述之真實性，客觀上其作成時尚無顯不可
    信之情況，自有刑事訴訟法第159 條之1 第2 項例外規定之
    適用，得為證據。
  (三)臺灣省竹苗區車輛行車事故鑑定委員會97年1 月16日竹苗區
    960755案鑑定意見書、臺灣省車輛行車事故覆議鑑定委員會
    97年3 月18日府覆議字第0976200963號函（相字卷第66至68
    、73頁），均屬刑事訴訟法第206 條之鑑定報告，依同法第
    159 條第1 項之除外規定（參照該條立法理由），得為證據
    。
  (四)卷內其餘被告以外之人於審判外之言詞或書面陳述，未據檢
    察官或被告於言詞辯論終結前聲明異議，依刑事訴訟法第15
    9 條之5 第2 項規定，應視為已經當事人同意作為證據，本
    院審酌該等陳述作成時之情況亦認為適當，依前揭法條第1
    項規定，均得為證據。
  (五)員警拍攝之道路交通事故照片20張（相字卷第22至23、51至
    58頁），均係以物件之存在及其呈現之狀態為證據資料，性
    質上非屬供述證據，既非實施刑事訴訟程序之公務員因違背
    法定程序而取得，亦得為證據。
二、犯罪事實之認定：
  (一)訊據上訴人即被告丁○○（以下簡稱被告）固坦承經營「松
    源棧板木箱行」，從事廢棄物資源回收及木材、建材批發業
    ，平日駕駛登記車主為該行號之828-RD號自用大貨車載運回
    收或出售之物品，兼受客戶委託運送其他貨物，原領有之駕
    駛執照業經主管機關註銷，於上開時間駕駛上開大貨車載運
    客戶託運之鐵球一批，沿苗栗縣苗140線道路由東往西行駛
    ，行至事故現場，己○○突然倒地且將張博清推撞倒地，伊
    下車後看見張博清頭部流血等事實不諱（相字卷第33至34頁
    ；原審審理卷第15、79至80、83、86至88頁）。
  (二)證人己○○於偵查及審理中，迭就伊與張博清在事故現場欲
    穿越道路前往「碳烤」小吃店，2人越過行車分向線，行至
    對向快車道接近中央處時，張博清提醒伊「有車」，伊轉身
    發現大貨車駛近，但不及閃避，隨即被大貨車車頭撞擊而倒
    地，起身時看到張博清倒在地上，額頭、後腦勺都受傷流血
    ，且已昏迷不醒，事後伊也全身疼痛等情指證歷歷（相字卷
    第32頁；原審審理卷第61至70頁）。
  (三)本件事故發生於96年12月5 日19時25分許，地點在苗栗縣苑
    裡鎮田心里4 鄰「碳烤」小吃店前、苗140 線道路由東往西
    方向之快車道上，該路段為雙向4 車道，劃有快慢車道分隔
    線、行車分向線及路面邊線，路面鋪裝柏油，且乾燥、無缺
    陷、無障礙物，事故發生當時天候晴，雖係夜間但有照明，
    視距良好，被告所駕大貨車行動狀態為向前直行中，張博清
    為穿越道路中，大貨車撞擊部位為前車頭，事故發生後，大
    貨車車頭前方約2.1 公尺處之快車道路面上遺留有血跡，大
    貨車後方則無明顯煞車痕跡，當時被告無駕駛執照等情，有
    苗栗縣警察局通霄分局社苓派出所道路交通事故現場圖1 紙
    、道路交通事故調查報告表(一)、(二)各1 件、道路交通事故照
    片20張及舉發違反道路交通管理事件通知單1 紙可稽（相字
    卷第17至23、26、51至58頁），並經證人戊○○於原審審理
    時到庭證述無訛（原審審理卷第72至75頁）。對照前揭被告
    自白及證人指陳之情節，被告所駕大貨車在事故現場路段之
    快車道上撞擊己○○後，己○○後再推撞張博清之事實，應
    堪認定。
  (四)按汽車行駛時，駕駛人應注意車前狀況，並隨時採取必要之
    安全措施，道路交通安全規則第94條第3 項訂有明文。此一
    交通法令所要求之注意義務，恆為車輛駕駛人之基本認知與
    技術，以被告曾考領普通大貨車駕駛執照之條件及多年駕車
    經驗，對前述注意義務之內容自應甚為熟稔。被告駕駛大貨
    車在上開道路行駛，既負有前述注意義務，依事故發生時現
    場之天候、路況，亦無不能注意之情事，卻疏於注意，於前
    方有行人己○○、張博清欲穿越道路，仍停留在快車道上之
    際，未及時將大貨車煞停，以致撞擊己○○，己○○後再推
    撞張博清而肇事，被告對本件事故之發生，顯有應注意、能
    注意而不注意之過失情事，雖己○○、張博清於穿越道路時
    未注意左右來車，同有過失，亦不足以解免被告之責任。而
    本件事故經檢察官於偵查中先後囑託臺灣省竹苗區車輛行車
    事故鑑定委員會、臺灣省車輛行車事故覆議鑑定委員會為鑑
    定，鑑定意見咸認張博清與己○○穿越道路未注意左右來車
    為肇事主因，被告無照駕駛大貨車未注意車前狀況撞擊路上
    穿越道路之行人為肇事次因（相字卷第66至68、73頁，其中
    臺灣省車輛行車事故覆議鑑定委員會函之鑑定意見僅增列「
    夜間」2字，結論與臺灣省竹苗區車輛行車事故鑑定委員會
    鑑定意見書無異），均與本院之認定相同，則被告確有前述
    過失之事實，更無疑問。又被告因從事廢棄物資源回收及木
    材、建材批發業，平日即駕駛上開大貨車載運回收或出售之
    物品，亦受客戶委託運送其他貨物，駕駛汽車顯屬其附隨業
    務，其於駕駛上開大貨車時過失肇事，自該當業務上之過失
    行為。
  (五)被告於原審及本院審理中雖均矢口否認犯行，辯稱：伊載運
    之鐵球很精密、不能撞擊，事故發生前行車時速僅20至30公
    里，伊在約70公尺前就看見己○○、張博清要過馬路，接近
    時發現2人還在路中間，便踩煞車將大貨車停下，沒有撞到2
    人，2人是受到驚嚇、互相拉扯才倒地，伊不僅無過失，且
    係救人云云。惟查：被告所駕大貨車車頭確有撞擊己○○身
    體之事實，業據證人己○○於偵查中及原審審理時一再證述
    明確，己○○並於審理中清楚指稱「我有感覺我被撞到」、
    「（問：撞擊力道大不大？）蠻大的，因為有飛行」、「我
    撞到它的大概中間的部位」、「就是雨刷下面跟保險桿上面
    」、「（問：撞到你身體的哪邊？）右邊」、「（問：右邊
    是右肩膀嗎？）就是整面撞擊」等語（原審審理卷第64至65
    頁），觀諸李綜合醫院大甲分院於96年12月11日所出具診斷
    證明書之記載，事故發生後己○○受有「頸部、胸部及大腿
    挫傷」等傷害（相字卷第6頁），倘若己○○係與張博清拉
    扯以致跌倒，其傷勢理應發生在四肢、肩、臀等突出而容易
    先觸及地面之部位，不至於連頸部、胸部均都受到挫傷，是
    己○○頸部、胸部所受傷勢可以合理推論係遭外力突然撞擊
    所造成，其證述遭被告所駕大貨車撞擊之情節，顯然較被告
    所持辯解更為可信。另被告於警詢時即供稱：「是在保險桿
    中間靠右一點點去撞到楊庭佳（即己○○）然後楊庭佳碰撞
    到張博清」等語（相字卷第9頁），更於訊問其有無補充時
    ，自陳：「是女的被我撞到，然後女的撞到男的」等語（相
    字卷第34頁），且己○○於原審亦證稱：「我跟他（指張博
    清）一定會有碰撞，因為他在我旁邊而已」（見原審卷第67
    頁），實已充分說明其預期己○○、張博清可以順利穿越道
    路，故未將大貨車減速至隨時可以煞停之程度，迨大貨車駛
    近2人，發現2人仍停留在快車道上時，已無法避免撞擊己○○之肇事經過。儘管被告到庭辯稱其於警詢時因警員戊○○
    態度不佳而為不實供述，惟如有此等情事，其本可於檢察官
    訊問時說明上情，請檢察官主持公道、查明真相，豈有明知
    冤抑，卻甘之如飴，於偵查中再為相同供述，甚至主動「補
    充」不利於己供述之理？可見被告前後不同之供述，應以警
    、偵訊中所供較為貼近事實，事後翻供否認發生撞擊，則係
    卸責之詞，不足採憑。綜上所述，被告所辯全未撞擊任何人
    ，且無過失云云，均係事後卸責之詞，不足據為對其有利之
    認定。
  (六)張博清因本件事故導致嚴重頭部外傷、顱骨骨折、腦內出血
    及昏迷，經送往李綜合醫院大甲分院急救，當日再轉送臺中
    榮民總醫院住院治療，延至96年12月12日10時18分許，仍因
    中樞神經衰竭不治死亡，此經臺灣苗栗地方法院檢察署檢察
    官督同檢驗員相驗無誤，有相驗筆錄、相驗屍體證明書、檢
    驗報告書各1 件及相驗照片12張為證（相字卷第27至28、37
    至48、60至62頁），另有臺中榮民總醫院法醫參考病歷摘要
    、診斷證明書各1 紙、大甲李綜合醫院函暨所附張博清病歷
    1件可參（相字卷第4至5頁；原審審理卷第31至43頁）。被
    告對於本件事故之發生既有前述過失，張博清亦因本件事故
    傷重死亡，被告之過失行為與張博清死亡之結果間，自有相
    當因果關係。
  (七)公訴意旨認被告所駕駛之上開自用大貨車係撞及己○○、張
    博清二人，其認定之主要論據為己○○於警詢及偵查中之證
    述，惟按己○○於警詢之證述，如前所述並無證據能力，而
    己○○於偵查中固證稱：「死者發現有車子，他跟我說有車
    ，我轉身，車子就撞到我們」等語（見相卷第34頁），另被
    告於警詢時亦供稱：「我當時有立即踩煞車，但當車輛完全
    停止還是去碰撞到他們2個人，因我認為他們2個人應該來得
    及跑過馬路去」（見相字卷第9頁），惟證人己○○於原審
    審理時證稱：「我有感覺我被撞到，因為他（指張博清）在
    我的左後方，我不知道他有沒有被撞到」（見原審卷第64
    頁）、「（問：張博清是那一部分被撞到？）我不知道」等
    語（見原審卷第67頁），而被告於上開警詢時亦緊接供稱：
    「是在保險桿中間靠右一點點去撞到楊庭佳然後楊庭佳碰撞
    到張博清」等語（相字卷第9頁），且如前所述，張博清所
    受之傷害為嚴重頭部外傷、顱骨骨折、腦內出血等頭部倒地
    之傷害與遭保險桿直接撞擊之己○○所受之「頸部、胸部及
    大腿挫傷」等傷害不同，是本件顯係被告駕車先撞及己○○
    後，己○○再碰撞到張博清，致張博清倒地，應臻明確，公
    訴意旨上開認定容有誤會，附此敘明。
  (八)由上述各節參互佐證，足認被告首開自白與事實相符，被告
    因其業務上過失行為致張博清死亡之事證明確，其犯行洵堪
    認定，應依法論科。
三、論罪科刑之理由：
  (一)被告所為，係犯刑法第276條第2項之業務過失致人於死罪。
  (二)被告無駕駛執照駕車，因而致張博清死亡，依道路交通管理
    處罰條例第86條第1 項加重其刑。
  (三)被告在快車道依規定駕車行駛，因行人張博清不依道路交通
    安全規則第134 條第6 款規定，穿越道路時未注意左右無來
    車，擅自進入快車道，而致張博清死亡，依道路交通管理處
    罰條例第86條第2 項減輕其刑（臺灣高等法院暨所屬法院96
    年法律座談會刑事類提案第16號研討結果、最高法院91年度
    台上字第1128號判決、85年度台上字第3605號判決意旨、司
    法院78年11月24日廳刑一字第1692號函參照）。
  (四)被告肇事後並未逃離事故現場，並於有偵查犯罪職權之公務
    員未發覺犯罪人之前，向前往處理之警員戊○○自承為肇事
    大貨車之駕駛人（參閱道路交通事故調查報告表(二)肇事逃
    逸欄之記載、道路交通事故肇事人自首情形紀錄表、證人戊○○於原審審理中之證述，相字卷第20、25頁；審理卷第77
    至78 頁），進而接受裁判，合於自首之要件，爰依刑法第
    62條前段遞減輕其刑。
  (五)被告所犯罪名之刑同時有減輕及加重，依法先加後減之。
  (六)原審判決認被告罪證明確予以論罪科刑，固非無見，惟公訴
    意旨係起訴被告撞及己○○、張博清二人，而原審於事實欄
    則認定被告撞及己○○後，己○○再推撞張博清，明顯與公
    訴意旨不符，惟原審並未說明上開公訴意旨不可採之理由，
    尚有未洽。又被告涉犯刑法第284條第2項之業務過失傷害罪
    部分，因告訴人己○○已於原審審理中撤回其告訴，本應諭
    知不受理之判決，原審判決載為不另為『無罪』之諭知，亦
    有違誤。被告上訴否認犯行主張原審判決不當，雖無理由，
    惟原審判決既有上開可議之處，自應由本院將原審判決予以
    撤銷改判，爰審酌被告無刑事前科紀錄，素行尚佳，且肇事
    後自首接受裁判，以及其於駕駛大貨車載運客戶託運之貨物
    ，行經事故現場時，雖曾發現前方欲穿越道路之行人己○○
    、張博清，但疏於注意己○○、張博清尚未穿越道路，仍停
    留在快車道上，未及時將大貨車煞停，以致肇事，使張博清
    因而死亡，為肇事次因，惟張博清本身有穿越道路未注意左
    右來車之過失情形，且經鑑定為肇事主因，實應承擔大部分
    責任，又被告犯後於警詢、偵查中尚坦承發生撞擊之客觀事
    實，嗣於審理中則矢口否認犯行，迄今未與張博清之父、母
    達成和解，亦未提出任何民事賠償，張博清之父、母均到庭
    表示無法原諒被告（原審審理卷第90至91頁、本院審理卷第
    25 頁背面、第33頁背面），並參酌被告學歷為小學畢業之
    智識程度，從事廢棄物資源回收及木材、建材批發業，離婚
    ，與前妻育有一子一女、均已成年之生活狀況等一切情狀，
    量處被告有期徒刑拾月，另被告同一業務過失行為，導致己○○受有頸部、胸部及大腿挫傷之傷害，涉犯刑法第284條
    第2項之業務過失傷害罪部分，因告訴人己○○已於原審審
    理中撤回其告訴（原審審理卷第17、28、71頁），本應諭知
    不受理之判決，惟因此部分起訴事實與被告經論罪科刑之業
    務過失致人於死犯行，為想像競合犯，具裁判上一罪關係，
    爰不另為不受理之諭知。
四、據上論斷，應依刑事訴訟法第369條第1項前段、第364條、
    第299條第1項前段、道路交通管理處罰條例第86條第1項、
    第2項、刑法第276條第2項、第62條前段，判決如主文。
本案經檢察官甲○到庭執行職務。
中    華    民    國    98    年    2     月    19    日
            刑事第二庭    審判長法  官  李  璋  鵬
                                法  官  胡  森  田
                                法  官  胡  忠  文
以上正本證明與原本無異。
如不服本判決應於收受送達後10日內向本院提出上訴書狀，其未
敘述上訴之理由者，並得於提起上訴後10日內向本院補提理由書
（均須按他造當事人之人數附繕本）「切勿逕送上級法院」。
                                書記官  許  麗  花
中    華    民    國    98    年    2     月    19    日
附錄論罪科刑法條：
中華民國刑法第276 條
因過失致人於死者，處2 年以下有期徒刑、拘役或2 千元以下罰
金。
從事業務之人，因業務上之過失犯前項之罪者，處5 年以下有期
徒刑或拘役，得併科3 千元以下罰金。


司法院資訊處製作；財團法人民間司法改革基金會備份。
